【裁判字號】    95,判,636
【裁判日期】    950504
【裁判案由】    地上權登記
【裁判全文】
最  高  行  政  法  院  判  決
                                     95年度判字第00636號
上  訴  人  丙○○○
            乙○○
共同訴訟代理人
            陳榮昌律師
被 上訴 人  臺中市中山地政事務所
代  表  人  甲○○
上列當事人間因地上權登記事件，上訴人對於中華民國93年11月
18日臺中高等行政法院93年度訴更一字第3號判決，提起上訴，
本院判決如下：
    主  文
上訴駁回。
上訴審訴訟費用由上訴人負擔。
    理  由
一、本件上訴人主張：（一）本院民國90年5月9日90年度判字第
    760號判決諭知將再訴願決定、訴願決定及原處分均撤銷，
    由被上訴人另為適法之處分，上訴人依此判決於90年5月18
    日續行向被上訴人申請時效取得地上權登記，乃為催促被上
    訴人依判決迅速辦理，然被上訴人竟未依本院上開判決之指
    示，逕予駁回上訴人之申請，則原審判決稱本案與前揭本院
    判決不相涉，顯有違誤。（二）本件上訴人於87年12月10日
    提出時效取得地上權登記之申請，復分別於89年12月7日、
    90年5月18日及91年2月27日續行申請，被上訴人於原審認87
    年12月10日後之多次申請，係原申請之延續，而原處分亦無
    將87年12月10日之申請併同90年5月18日之申請處理之意思
    ，則原審判決稱上訴人87年12月10日之申請，經被上訴人併
    案處理後，已確定云云，實屬無據。（三）本院93年度判字
    第467號判決發回原審理由中，既判斷本件原處分系就上訴
    人87年12月10日之申請所作成，則原審判決竟謂本案與該日
    之申請無關，顯為訴外判決；且依最高法院30年度上字第8
    號判例、73年度台上字第4062號判決意旨，法院於判決理由
    中，就訴訟標的以外當事人主張之重要爭點已為判斷時，同
    一當事人就該重要爭點所提起之訴訟中，法院不得作任何相
    反之判斷，方符民事訴訟上之誠信原則。故原審法院顯有違
    背法令及理由不備之違法。（四）上訴人於89年12月7日及
    90年5月18日之申請，被上訴人令補正之事項皆與「檢附時
    效取得地上權事實說明書」無關，足見事後之申請均係補充
    原申請之行為，因而無須再提出取得地上權事實之說明，本
    案上訴人於87年12月10日申請時，已就占有時效之書面說明
    提出補正，則早已合法補正，原審判決既認上訴人已於補正
    時間內檢附「時效取得地上權說明書」，卻對非被上訴人主
    張之「補正未詳盡」之事實加以審酌，而為其判決之依據，
    有任作主張事實判決之違法。為此，訴請廢棄原判決、撤銷
    訴願決定及原處分並命被上訴人作成地上權登記之處分等語
    。
二、被上訴人未提出答辯狀，為任何陳述或主張。
三、原審斟酌全辯論意旨及調查證據之結果，以：（一）本件訴
    訟中，被上訴人代表人張松林業於92年8月22日變更為甲○
    ○，並經被上訴人聲明承受訴訟，應予准許。（二）按向地
    政機關申請時效取得地上權登記，係申請地政機關為行政處
    分，其性質為課予義務訴訟，每一申請案件所為之准駁決定
    即為一獨立之行政處分，上訴人於81年5月22日第一次申請
    至本次91年2月27日提出申請歷時近10年，其間土地登記規
    則及時效取得地上權登記審查要點多次修正，故被上訴人審
    查之標準及命補正之事項不儘相同，上訴人首次申請與本件
    係不同案件。（三）本件原處分即91年3月27日第080號駁回
    通知書，係就上訴人91年2月27日申請所為之處分。至最高
    行政法院90年度判字第760號判決，係就上訴人於87年12月
    10日申請之案件及被上訴人88年1月4日第05號駁回通知書所
    為之判決，嗣上訴人於90年5月18日另行提出申請，被上訴
    人乃將上開新受理之案件併案處理，則被上訴人雖未主動依
    前揭最高行政法院判決另為適法之處分，惟上訴人於87年12
    月10日之申請，經被上訴人併案以91年1月2日第001號駁回
    通知書駁回後，上訴人因未再提起行政救濟業已確定，並無
    疑義。故本件與87年12月10日之申請非同一案件，與上開最
    高行政法院判決不相牽涉。（四）查主張時效取得地上權者
    ，應具備以地上權之意思10年或20年間和平繼續占有他人之
    不動產為要件，民法第727條準用同法第769條及第770條規
    定甚明，若占有土地之初，係基於承租人之意思而非基於行
    使地上權之意思，則不能請求登記為地上權人，亦有最高法
    院64年台上字第2552號判例可稽。被上訴人就本件申請以91
    年3月6日第0271號補正通知書通知上訴人補正「時效取得地
    上權事實說明書」，被上訴人亦自承已收受該說明書，則上
    訴人主張其已遵期補正，尚屬可信；惟其說明書所載之事實
    並未敘明其係以行使地上權之意思而占有系爭土地，亦未提
    出其他事證證明上開事實。且經查上訴人丙○○○之夫韓金
    生最初係因買賣而占有系爭土地，上訴人因繼承取得系爭土
    地，自係本於所有之意思而非以行使地上權之意思而占有。
    至上訴人引用之臺灣台中地方法院82年度訴字第79號判決，
    並非確認地上權不存在之判決，而該案其後之臺灣高等法院
    臺中分院82年度上更一字第159號及最高法院85年度台上字
    第1645號判決均認定上訴人丙○○○係因買賣而占有系爭土
    地，並非無權占有；另本院90年度判字第760號判決，亦未
    認定上訴人行使地上權之意思占有系爭土地之事實，故被上
    訴人依土地登記規則第57條第1項第4款之規定，駁回上訴人
    時效取得地上權登記之申請，並無違誤，訴願決定予以維持
    ，亦無不合等語，茲為其判決之論據。
四、本院按：(一)經查本院90年度判字第760號判決，係就上訴人
    於87年12月10日申請之案件經被上訴人88年1月4日第05號駁
    回通知書所為之判決，雖被上訴人並未主動依前揭本院判決
    另為適法之處分，有所不妥，惟嗣上訴人於90年5月18日復
    另行提出申請，被上訴人乃將上開新受理之案件併前案處理
    ，嗣經被上訴人於90年9月14日通知上訴人丙○○○補正文
    件，惟上訴人丙○○○並未依限補正，乃經被上訴人以91年
    1月2日第001號函以上訴人丙○○○未照補正事項補正為由
    駁回，而上訴人並未就該駁回通知為不服之表示，此有該補
    正函稿及上訴人丙○○○於91年2月22日簽收該駁回理由書
    影本各乙份附被上訴人於原審所提之書面資料內可稽，從而
    上訴人因未再提起行政救濟業已確定，並無疑義。故原判決
    敘明本件與上訴人87年12月10日之申請非同一案件，與上開
    本院判決不相牽涉，自無違誤，上訴人以87年12月10日申請
    案仍未經處理，尚未確定，本件仍應就該部分依本院90年判
    字第760號判決辦理，自為不可採。(二)而上訴人於91年2月22
    日簽收上開被上訴人91年1月2日駁回通知未為行政救濟，該
    駁回函業已確定，從而上訴人於91年2月27日復續行申請，
    嗣經被上訴人於91年3月6日通知上訴人補正文件，因上訴人
    未於期限內補正，為被上訴人以91年3月27日第080號函駁回
    上訴人之申請，上訴人不服該駁回函，經提起訴願被駁回後
    ，復經臺中高等行政法院以本件係私權爭議而駁回上訴人之
    訴，惟本院93年判字第467號判決則認本件原審認定係私權
    爭議，尚非有據，而發回原審續查，惟本件既為不服被上訴
    人上開91年3月27日駁回之行政處分，已如前述，僅本院前
    開判決於理由中為敘明過程，曾提及原處分曾就上訴人87年
    12月10日之登記申請作成等語，並不影響及上訴人87年12月
    10日之申請案已因被上訴人於91年1月2日駁回確定之事實，
    上訴人仍稱本件行政處分乃係針對駁回上訴人87年12月10日
    申請案所為，原審未審究該申請，而僅對上訴人92年2月27
    日申請案為審理，屬訴外裁判，即屬誤會，附此敘明。(三)又
    原審判決業已就本件系爭土地係上訴人丙○○○之夫韓金生
    最初係因買賣而占有，上訴人因繼承取得系爭土地，自係本
    於所有之意思而非以行使地上權之意思而占有。至上訴人引
    用臺灣台中地方法院82年度訴字第79號、臺灣高等法院臺中
    分院82年度上更一字第159號及最高法院85年度台上字第164
    5號判決，固均認上訴人並非無權占有，惟乃係認定上訴人
    丙○○○係因買賣而占有系爭土地，均未認定上訴人乃係以
    行使地上權之意思占有系爭土地之事實，且上訴人於其補正
    之說明書所載事實亦並未敘明其係以行使地上權之意思而占
    有系爭土地，亦未提出其他事證證明上開事實。故被上訴人
    依土地登記規則第57條第1項第4款之規定，駁回上訴人時效
    取得地上權登記之申請，並無違誤。上訴人稱其歷次所提資
    料足證其已具申請為地上權登記之條件，被上訴人無庸再命
    上訴人補正文件云云，即不可採信。綜上所述，原判決因將
    原決定及原處分均予維持，駁回上訴人之訴，核無違誤。上
    訴論旨，仍執前詞，指摘原判決違誤，求予廢棄，難認有理
    由，應予駁回。
據上論結，本件上訴為無理由，爰依行政訴訟法第255條第1項、
第98條第3項前段，判決如主文。
中    華    民    國    95    年    5     月    4     日
                  第五庭審判長法  官  黃  合  文
                              法  官  梁  松  雄
                              法  官  吳  明  鴻
                              法  官  林  茂  權
                              法  官  鄭  小  康
以  上  正  本  證  明  與  原  本  無  異
中    華    民    國    95    年    5     月    4     日
                              書記官  郭  育  玎


司法院資訊處製作；財團法人民間司法改革基金會備份。
